ACORDAO-COMPLETO-2422831

ACÓRDÃO 3254/2020 ATA 46/2020 - PLENÁRIO

VISTOS, relatados e discutidos estes autos de auditoria realizada no bojo do Fiscobras 2020, que teve por objetivo verificar a conformidade da execução das obras de implantação do ciclo combinado e de ampliação da capacidade da Usina Termoelétrica de Santa Cruz/RJ, mediante Contrato 8000010144, firmado em 19/3/2018, no valor de R$ 578,7 milhões, entre Furnas e o Consórcio Usina Termoelétrica Santa Cruz, 
ACORDAM os Ministros do Tribunal de Contas da União, reunidos em sessão de Plenário, ante as razões expostas pelo Relator, em:
9.1. dar ciência à Furnas Centrais Elétricas S.A., com fundamento no art. 9º, inciso II, da Resolução-TCU 315/2020, sobre a seguinte impropriedade com vistas à adoção de providências internas que previnam a materialização do atraso na entrega do empreendimento, prevista contratualmente para ocorrer em abril/2021:
9.1.1. o descompasso entre a execução física realizada e a prevista das obras de ampliação da UTE de Santa Cruz afronta ao disposto na Cláusula 8ª, inciso I, item "r", do Contrato 8000010144 e no artigo 66 da Lei 8.666, de 21 de junho de 1993, além de possuir risco potencial de comprometer o prazo original da operação comercial do empreendimento, ocasionando prejuízos financeiros à estatal, requerendo especial atenção às medidas previstas nas notas 2 e 5 da referida cláusula contratual (Achado III.1) ;
9.2. arquivar o presente processo nos termos do art. 169, inciso V, do Regimento Interno do TCU.

Auditoria que teve por objetivo verificar a conformidade da execução das obras de implantação do ciclo combinado e de ampliação da capacidade da Usina Termoelétrica de Santa Cruz/RJ.

Furnas Centrais Elétricas S.A.

3. Interessado: Congresso Nacional.

13.1. Ministros presentes: José Mucio Monteiro (Presidente), Walton Alencar Rodrigues, Benjamin Zymler, Augusto Nardes, Raimundo Carreiro, Ana Arraes, Bruno Dantas e Vital do Rêgo.
13.2. Ministros-Substitutos presentes: Augusto Sherman Cavalcanti (Relator), Marcos Bemquerer Costa, André Luís de Carvalho e Weder de Oliveira.

AUGUSTO SHERMAN

Adoto, como relatório, excerto do relatório de fiscalização lançado à peça 23 pela equipe da SeinfraElétrica, anuído pelos dirigentes da unidade (peças 24-25) : 
"Introdução 
I.1. Deliberação que originou o trabalho 
Em cumprimento ao Acórdão 1010/2020-TCU-Plenário, de relatoria do Exmo. Ministro José Mucio Monteiro (TC Processo 027.962/2019-9) , que aprovou a lista de obras a serem fiscalizadas no âmbito do Fiscobras 2020, realizou-se a auditoria de conformidade na empresa Furnas Centrais Elétricas S.A., no período compreendido entre 7/5/2020 e 17/7/2020.
As razões que motivaram esta auditoria foram a alta materialidade do Termo Contratual 08000010144 e a relevância da obra para o setor elétrico, além dos riscos envolvidos na mencionada contratação, tais como o fato de o contrato ser o primeiro firmado com a administração pública federal por empresas constituintes do Grupo Odebrecht (Consórcio Usina Termoelétrica Santa Cruz) , pós fase de delação na Operação Lava-Jato.
I.2. Visão geral do objeto 
II.2.1. Novas características da Usina Termelétrica de Santa Cruz
O Termo Contratual 8000010144 (evidência 3) tem como objeto a implantação da operação em Ciclo Combinado na configuração 2:2:1 (figura 3 adiante) , ou seja, a UTE de Santa Cruz operando com os dois turbogeradores a gás Siemens modelo W501F existentes (175 MW cada) , com previsão de inclusão de duas novas caldeiras de Recuperação de Calor (HRSG - três níveis de pressão) , um novo turbogerador a vapor (150 MW) , além de novos sistemas auxiliares mecânicos e elétricos.
A interligação dos gases de exaustão das turbinas a gás para as caldeiras de recuperação será feita via um novo diverter damper (equipamento - válvula - que permite o desvio do gás de exaustão quente que sai da turbina a gás para a caldeira de recuperação - ciclo combinado, ou para a chaminé de by-pass - ciclo aberto) , aproveitando as mesmas chaminés de by-pass, permitindo assim, a opção de operação em ciclo aberto. A figura 3 a seguir ilustra esse esquema adotado por Furnas.
Figura 3: configuração ciclo combinado 2:2:1 - UTE de Santa Cruz/RJ - Novos equipamentos - caixa tracejada.
A UTE gerará no mínimo 507 MW líquidos (500 MW nominal) . A conexão com o Sistema Interligado Nacional será mediante a ampliação da subestação Santa Cruz existente de Furnas de 13,8 kV/ 138 kV. (Fonte: Apresentação audiência pública AP.GCM.A.00001.2017 - SI.E.003.2017; peça 8, p. 9-19) 
II.2.2. Contextualização da nova contratação
A presente fiscalização avaliou a conformidade da execução do Projeto Executivo e das obras previstas no Contrato 8000010144 (procedimentos de auditoria, papeis de trabalho) , cujo objeto é a execução por empreitada integral (EPC - Engineering, Procurement and Construction) da prestação dos serviços de engenharia (projeto executivo) , obras civis, desmontagem e montagem eletromecânica, fornecimento de materiais, equipamentos e sistemas, treinamentos, comissionamento e operação assistida, referentes à implantação do Ciclo Combinado da UTE de Santa Cruz, localizada no Distrito Industrial de Santa Cruz, Rio de Janeiro/RJ.
O referido contrato foi firmado em 19/3/2018 entre Furnas e o Consórcio Usina Termoelétrica Santa Cruz, formado pelas empresas Odebrecht Engenharia e Construção Internacional S.A. e Companhia Brasileira de Projetos e Obras (CBPO) Engenharia Ltda. (evidência 3) , no valor de R$ 578.672.487,98 (7% de deságio) . Tal contrato prevê o prazo de execução de 36 meses, contados a partir da ordem de serviço inicial, de 2/4/2018. 
Constatou-se, por meio de análise da documentação das obras fornecida por Furnas, que as obras se encontravam em 81,90% de execução física (maio/2020) . Os seguintes serviços estavam em andamento (abril/2020) : (i) Engenharia (92,98% executados) ; (ii) fornecimento de equipamentos e materiais da usina (85,89%) ; (iii) fornecimento de equipamentos e materiais da subestação (61,08%) ; (iv) construção e montagem (60,79%) : obras civis (86,87%) , desmontagem e descomissionamento (100,00%) e montagem (27,11%) ; e (v) demais serviços previstos em 0,00% (comissionamento e operação assistida) .
A figura 4 a seguir, ilustra o novo layout da UTE de Santa Cruz, após a implantação do ciclo combinado.
Figura 4: UTE de Santa Cruz- Implantação do ciclo combinado
Fonte: Apresentação de Furnas 2019 (peça 9) .
II.2.3. Contextualização das auditorias realizadas no âmbito dos Fiscobras 2018 e 2019
A auditoria realizada em 2018 (TC Processo 011.210/2018-4) respondeu questões relacionadas ao empreendimento em análise, notadamente sobre a adequabilidade: (i) da previsão orçamentária; (ii) dos estudos de viabilidade técnica e econômico-financeira (EVTE) ; (iii) do licenciamento ambiental; (iv) do processo licitatório; (v) da formalização do contrato (execução em 0,00 % à época) ; (vi) do orçamento da obra; e (vii) dos preços dos serviços contratados.  
As principais irregularidades apontadas naquela auditoria foram referentes à gestão temerária do empreendimento, EVTE deficiente, adiantamento de pagamentos sem a apresentação das garantias contratuais e critério de medição de sobressalentes considerado inadequado, as quais foram objeto de oitiva de Furnas e do Consórcio de Santa Cruz para as duas últimas inconsistências.
Atualmente, realizadas as análises preliminares pela SeinfraElétrica, os autos se encontram em apreciação pelo Gabinete do Ministro Relator.
Já a auditoria realizada em 2019 (TC Processo 015.728/2019-6) respondeu a questões sobre a adequabilidade: (i) do projeto executivo; e (ii) da execução do contrato (obras) .  
Naquela auditoria, as principais irregularidades apontadas foram referentes ao critério de medição da Administração Local considerado inadequado e à existência de atrasos que poderiam comprometer o prazo de entrega do empreendimento, previsto para abril/2021. Atinente à primeira inconsistência, foram ouvidos em oitiva Furnas e o Consórcio de Santa Cruz. No caso da segunda inconsistência, foi proposta determinação à Furnas para apresentar Plano de ação de recuperação dos atrasos do empreendimento, a qual foi cumprida pela estatal.
Atualmente os autos se encontram em etapa final de análise no âmbito da SeinfraElétrica, e serão prontamente encaminhados à apreciação do Relator.
I.3. Objetivo e questões de auditoria 
A presente auditoria teve por objetivo verificar a conformidade da execução das obras de implantação do ciclo combinado e ampliação da capacidade da UTE Santa Cruz/RJ, mediante o Termo Contratual 8000010144.
Considerando que esta obra foi auditada nos Fiscobras 2018 e 2019, respectivamente no âmbito dos TCs Processo 011.210/2018-4 e Processo 015.728/2019-6, foram excluídas da matriz de planejamento várias questões que tipicamente são objeto de verificação, a exemplo das relacionadas a estudo de viabilidade econômica, processo licitatório, projeto básico, orçamento-base, preços contratados e licenciamento ambiental, por já terem sido objeto de análise. Portanto, o escopo da presente auditoria foi relacionado ao projeto executivo e à execução da obra.
A partir do objetivo do trabalho e a fim de avaliar em que medida os recursos estão sendo aplicados de acordo com a legislação pertinente, formularam-se as questões adiante indicadas:
	Questões de Auditoria

	1. Há projeto executivo adequado para a execução da obra?

	2. A execução do contrato está adequada aos preceitos legais e contratuais?

I.4. Metodologia utilizada 
Os trabalhos foram realizados em conformidade com as Normas de Auditoria do Tribunal de Contas da União (Portaria-TCU 280, de 8 de dezembro de 2010, alterada pela Portaria-TCU 168, de 30 de junho de 2011) e com observância aos Padrões de Auditoria de Conformidade estabelecidos pelo TCU (Portaria-Segecex 26, de 19 de outubro de 2009) .
Para a fase de execução da auditoria foram realizadas circularização de informações, técnicas de análise documental, conferência de cálculos, pesquisas em sistemas informatizados, confronto de informações e documentos. Valeu-se também da realização de entrevistas a profissionais de Furnas, por meio de videoconferências, e análises de registros fotográficos das obras (evidência 2) . Além disso, foram elaboradas Matrizes de Planejamento e de Achados, a partir do sistema Fiscalis.
I.5. Limitações inerentes à auditoria 
Em decorrência das medidas de mitigação dos riscos associados ao novo Coronavírus (Covid-19) , a equipe não realizou visita às obras. Desse modo, houve limitação à conferência da situação real em campo.
I.6. Volume de recursos fiscalizados 
O volume de recursos fiscalizados alcançou o montante de R$ 578.672.487,98, que compreende o valor inicialmente contratado por Furnas para a execução da obra.
I.7. Benefícios estimados da fiscalização 
Entre os benefícios estimados desta fiscalização pode-se mencionar o incremento na expectativa de controle e aprimoramento dos controles internos da empresa auditada. Tratam-se de benefícios potenciais que, no decorrer do presente processo, podem se tornar efetivos.
Achados de auditoria 
I.8. Existência de atrasos que podem comprometer o prazo de entrega do empreendimento.
III.1.1. Tipificação
Falhas/Impropriedades (F/I) 
Justificativa de não enquadramento no conceito de IGC
Foi alterada a classificação deste achado para Falhas e Impropriedades (F/I) , em detrimento de Irregularidade Grave. Isso porque não se identificaram elementos que caracterizassem, no presente momento, comprometimento irreversível do prazo de entrega do empreendimento, além de se constatar que Furnas planeja tomar providências para mitigar os efeitos do detectado atraso.
III.1.2. Situação encontrada: 
Constatou-se, no cronograma atualizado do contrato, avanço físico de execução da obra 9,34% abaixo do previsto para o mês de maio de 2020, o que pode comprometer a entrega predita para o empreendimento e, como consequência, trazer prejuízos a Furnas.
O gráfico 1 a seguir exibe a evolução da execução física prevista e realizada, com destaque para o maior distanciamento dessas duas curvas acumuladas nos últimos cinco meses. No mês de maio de 2020 a previsão era de um avanço físico de 91,24%, porém, o realizado foi de 81,90%. 
Fonte: Apresentação de Furnas 2020 (evidência 1 - p. 4) . 
Verifica-se, inclusive, que o índice 82,16% referente à 'Data mais Tarde' do diagrama para o mês de maio/2020, ou seja, o índice que deveria ser alcançado nesse mês para não ocorrer atraso na data de término do projeto, não foi superado pela execução física acumulada da obra, em 81,90%. Nesse caso, se a contratada não tomar medidas de compensações na execução das obras, a entrada em operação comercial do empreendimento corre o risco de ser postergada para além da data prevista originalmente no cronograma contratual, qual seja, abril/2021.
Visando ilustrar a situação, apresenta-se, a seguir, os avanços físicos executados dos diversos tipos de serviços/fornecimentos da obra para o mês de março/2020 (último relatório de acompanhamento, com tais dados discriminados, fornecido por Furnas) .
Naquele mês, o avanço geral da obra correspondia a 75,34%. Verifica-se que o maior descompasso foi observado nos serviços relacionados à montagem eletromecânica da construção e montagem. A Tabela 1, a seguir, lista os diferentes graus de atraso dos diversos itens em ordem decrescente de valor, sendo a primeira linha correspondente ao contrato como um todo: 
Tabela 1 - Avanços físicos previsto e realizado no mês de março/2020
	Serviços/Fornecimentos
	Previsto
 (%) 
	Real
 (%) 
	Diferença % entre Realizado e Previsto 
 (1- Real/Prev) 

	Geral do Empreendimento
	81,18
	75,34
	7,19%

	C&M (Civil) 
	92,26
	85,34
	7,50%

	C&M (Desmontagem e Comissionamento) 
	100,00
	100,00
	0,00%

	Engenharia (Projeto Executivo + Interface de Campo) 
	94,10
	90,72
	3,59%

	Engenharia Geral
	94,25
	90,99
	3,46%

	Fornecimento de Equipamentos e materiais SE 138kV
	86,53
	81,17
	6,19%

	Construção e Montagem
	65,67
	60,14
	8,42%

	Suprimentos Gerais (Usina + SE 138kV) 
	60,39
	59,10
	2,14%

	Fornecimento de Equipamentos e Materiais da Usina
	86,67
	81,28
	6,22%

	C&M (Canteiro) 
	95,00
	95,00
	0,00%

	Engenharia Premissas do Projeto
	100,00
	100,00
	0,00%

	C&M (Montagem Eletromecânica) 
	20,27
	14,52
	28,37%

	Comissionamento e Testes
	0,23
	0,00
	
	Operação Assistida
	0,00
	0,00
	
Fonte: Relatório Mensal de Progresso - Mês 24: março de 2020 - evidência 4 - p. 1-15 (p. 135-149) e Relatório fotográfico das obras - evidência 2.
Verifica-se, por meio da leitura da Tabela 1 retro, que ocorreu uma recuperação no atraso geral do empreendimento, comparando-se o grau de atraso verificado na auditoria realizada em 2019 (24,77%) com o apontado acima, de 7,19% (março/2020) .
Na sequência, verificou-se que tanto a mão de obra direta (MOD) quanto a indireta (MOI) alocadas à obra apresentam quantitativos que se encontram aquém do previsto para o acumulado do mês de março de 2020. A MOD e a MOI tiveram, respectivamente, defasagem acumulada na alocação de homens x meses de 12,0% e 20,23% do realizado em relação ao previsto, conforme demonstra a Tabela 2. 
Tabela 2 - Alocação de MOD e MOI (homens x meses) 

Fonte: Relatório Mensal de Progresso - Mês 24: março de 2020 - evidência 4 - p. 16-23 (p. 150-156) .
Ademais, ressalta-se que os percentuais apontados se referem ao avanço físico, o qual foi calculado com base em pesos distribuídos para cada atividade do projeto, divergindo do avanço financeiro. 
Consequências de um possível atraso
Cumpre inicialmente relatar, como mencionado no relatório de auditoria de 2018 (peça 44 do TC Processo 011.210/2018-4) , que problemas diversos levaram a sucessivos atrasos e a impossibilidade de se fechar o Ciclo Combinado da UTE Santa Cruz, mesmo diante de vultosos investimentos realizados, em contratações anteriores a contratação em comento. 
Além de todos os atrasos e prejuízos descritos nos Fiscobras anteriores, e mesmo após as medidas adotadas por Furnas para mitigação desses impactos, em especial a descontratação de energia por meio do Mecanismo de Compensação de Sobras e Déficits (MCSD) , ainda assim, o impacto decorrente de atrasos a partir de 2018 foi a redução de 30% da Receita Fixa, decorrente da descontratação de 105,3 MWmed no MCSD de Energia Nova, que totaliza R$ 100 milhões/ano (peça 11, p. 4-5) .
Ou seja, afora a postergação da obtenção de receitas oriundas do empreendimento, há ainda o prejuízo financeiro que corre contra o tempo e que é também alimentado por qualquer atraso na entrega no empreendimento. 
Enfim, diante do ritmo de descompasso verificado na obra e dos possíveis prejuízos advindos de eventuais atrasos na entrega do empreendimento, é de suma importância que as providências contratuais sejam tomadas no sentido de restabelecer a obra ao devido traçado temporal. 
Importante salientar que o Termo Contratual 8000010144 (evidência 3) trata do cronograma em sua Cláusula 8ª, inciso I, item r. Desse item, valem ser citadas as notas 2 e 5, a seguir reproduzidas, que tratam da possibilidade de aplicação de penalidades, bem como das obrigações da contratada em virtude de atrasos injustificados: 
 (...) 
Nota 2: O CRONOGRAMA CONTRATUAL será o documento de referência para execução dos SERVIÇOS, cabendo à aplicação das penalidades previstas neste TERMO CONTRATUAL pelo descumprimento, injustificado e não aceito por FURNAS, de quaisquer de suas etapas. 
 (...) 
Nota 5: Sem prejuízo das sanções contratuais e sem nenhum ônus para FURNAS, se durante a execução do objeto deste TERMO CONTRATUAL for verificado que os prazos parciais estabelecidos no CRONOGRAMA CONTRATUAL não estão sendo cumpridos por motivos imputáveis à CONTRATADA, obriga-se a mesma a alterar seu programa de trabalho e/ou a mobilizar novos recursos para eliminar os atrasos e manter as obras, SERVIÇOS e fornecimentos de acordo com o citado Cronograma, de maneira que não interfira no prazo de energização do EMPREENDIMENTO.
Assim, é fundamental que Furnas e o Consórcio Usina Termoelétrica Santa Cruz se atentem para o cumprimento da cláusula supracitada.
Manifestação de Furnas sobre o atraso 
Vislumbrando risco de não cumprimento do prazo contratual, esta equipe de auditoria solicitou a Furnas, por meio do Ofício 001-87/2020-TCU/SeinfraElétrica (peça 5) , que se pronunciasse acerca do atraso detectado no contrato, bem como sobre suas possíveis causas e providências adotadas, visando ao não comprometimento do prazo de entrega do empreendimento. 
Em resposta, Furnas informou que providenciou juntamente com a contratada um replanejamento do empreendimento, considerando quantitativos reais das obras e prazos dos subfornecedores, culminando na elaboração de novo cronograma (evidência 5, p. 2) . Tais informações são transcritas detalhadamente a seguir: 
Resposta: No segundo semestre de 2019 foram feitas diversas reuniões com a Engenharia do Consórcio contratado para a implantação do Ciclo Combinado da UTE Santa Cruz, com vistas à recuperação de atrasos. Tais reuniões culminaram na elaboração de um novo cronograma detalhado para o empreendimento, produzido a partir do conhecimento dos quantitativos reais das obras e dos prazos dos subfornecedores, conforme arquivo anexo 'Cronograma PDF LB 03'.
Tal cronograma apresenta uma nova linha de base, apresentada no arquivo 'CURVAS DE AVANÇO FÍSICO - RMP Dez19', mantendo-se os marcos principais do empreendimento, com a consequente confirmação da previsão de entrada em operação do ciclo combinado para abril de 2021, conforme contrato.
Adicionalmente, Furnas informou que as obras sofreram forte impacto pela pandemia Covid-19, principalmente no fornecimento e transporte de equipamentos principais e que, por isso, o consórcio contratado estava atuando junto aos fornecedores para mitigar as consequências desses impactos (evidência 5, p. 2) . Tais informações complementares são transcritas detalhadamente a seguir:
A partir do mês de fevereiro/2020, no entanto, em função da ocorrência do novo corona vírus (SARS-CoV-2) em vários países do mundo, sendo alguns desses países fabricantes de equipamentos para a obra da UTE Santa Cruz, tais como China, Alemanha, Itália, Índia e Brasil, tivemos registros de cancelamentos de inspeções em fábricas, com o consequente impacto na liberação desses equipamentos para embarque. Além disso, em alguns portos, os embarques foram postergados.
O Consórcio responsável pelas obras de implantação do Ciclo Combinado está atuando junto aos fornecedores internos e externos de modo a mitigar possíveis atrasos no fornecimento. Em função da situação atual da pandemia, e devido às incertezas de retorno à normalidade de todos os setores da indústria e comércio, fica inviável qualquer prognóstico sobre a conclusão do empreendimento antes de se conhecer a real extensão dos eventos e suas consequências. Estamos atuando junto ao fornecedor para elaboração de uma revisão do cronograma, tão logo tenhamos o conhecimento dos reais impactos no empreendimento. A partir dessas informações também será avaliada a possibilidade de implantação de um plano de ação para recuperação de eventuais atrasos.
Aliada a essa informação, Furnas apresentou farta documentação que evidencia o impacto da referida pandemia no ritmo das obras (evidência 1, p. 6; e papéis de trabalho) , principalmente: (i) no detalhamento e aprovação de projetos de fornecedores em função de afastamentos da equipe de projeto; (ii) na fabricação de materiais e equipamentos em função da capacidade de produção das fábricas; (iii) no transporte por restrições de logística e importações de itens; e (iv) em fornecedores e subfornecedores no Brasil e no exterior (China, Alemanha, Itália e Índia) .
Entretanto, Furnas entende que ainda é possível recuperar o atraso e cumprir o prazo final de execução do contrato, já tendo sido solicitada à contratada uma revisão no cronograma e novo plano de ação, assim que os reais impactos no empreendimento estejam consolidados. Para demonstrar que é possível recuperar o atraso, Furnas apresentou documentos indicando que as atividades do caminho crítico do projeto sofreram apenas pequenos atrasos (evidência 1, p. 4 e gráfico 1 retro) , ou seja, o índice 82,16% referente à 'Data mais Tarde' do diagrama para o mês de maio/2020 frente ao avanço físico acumulado da obra, em 81,90%.
III.1.3. Conclusão da equipe 
Os fatos relatados neste achado de auditoria, inclusive os decorrentes da Pandemia do Covid-19, retratam que a obra se encontra em atraso em face de a execução física se encontrar abaixo do previsto, indicando possibilidade de que possa haver o comprometimento do prazo de entrega do empreendimento. 
Na ocorrência de atraso na entrega da obra e, consequentemente, na partida do ciclo combinado, além do retardamento de benefícios evidenciados como a substancial elevação da eficiência térmica e a melhoria das condições ambientais da região, prejuízos financeiros, que remontam a cerca de R$ 100 milhões/ano, se evidenciam em face da postergação da utilização dos 150 MW adicionais gerados pela obra de ampliação da UTE de Santa Cruz. 
Embora tratar-se de irregularidade com potencial risco de prejuízos, não se identificaram elementos que caracterizassem, no estágio atual da obra, comprometimento irreversível do prazo de entrega do empreendimento, além de se constatar que Furnas está planejando tomar providências para mitigar os efeitos do detectado atraso. 
Dessa forma, conclui-se por propor ciência à Furnas atinente à impropriedade verificada, com atenção especial ao cumprimento da Cláusula 8ª, inciso I, item r, notas 2 e 5, do Termo Contratual 8000010144, visando se evitar a materialização do atraso na entrega do empreendimento, prevista contratualmente para ocorrer em abril/2021. 
Análise dos comentários dos gestores 
Em atenção ao Memorando Circular Segecex 8/2014, e ao disposto na Portaria 280/2010, alterada pela Portaria-TCU 168/2011, c/c item 9.4. do Acórdão 1255/2013-TCU-Plenário, relator Min. Marcos Bemquerer, registram-se as justificativas para o não encaminhamento do relatório para comentários dos gestores.
Não foi apontado achado de auditoria cuja situação encontrada se enquadre nos incisos IV e V do § 1º do artigo 118 da Lei 13.898, de 11 de novembro de 2019 (LDO 2020) . Portanto, o relatório preliminar não foi submetido a manifestação preliminar dos gestores.
Conclusão 
Trata-se de auditoria autorizada pelo Acórdão 1010/2020-TCU-Plenário (TC 027.962/2019- 9, lista do Fiscobras 2020) e realizada na empresa Furnas Centrais Elétricas S.A. - vinculada à Eletrobras/Ministério de Minas e Energia (MME) , no período compreendido entre 7/5/2020 e 17/7/2020. 
Para a realização deste trabalho, foram utilizadas as diretrizes do roteiro de auditoria de conformidade do TCU, tendo sido elaboradas matrizes de planejamento e de achados. Além disso, para responder às questões de auditoria levantadas, foram utilizadas técnicas de análise documental, conferência de cálculos, pesquisas em sistemas informatizados, confronto de informações e documentos, entrevistas por meio de videoconferência, bem como foram efetuadas comparações com a legislação pertinente e com a jurisprudência do Tribunal de Contas da União, a respeito de contratação de obras.
Em decorrência das medidas de mitigação dos riscos associados ao novo Coronavírus (Covid-19) , a equipe não realizou visita às obras. Desse modo, houve limitação à conferência da situação real em campo. 
A presente ação de controle teve por objetivo verificar a conformidade na contratação e execução das obras de implantação do ciclo combinado e ampliação da capacidade de 350 MW para 500 MW da Usina Termoelétrica de Santa Cruz, localizada no Distrito Industrial de Santa Cruz, Rio de Janeiro/RJ.
A partir do referido objetivo e a fim de avaliar em que medida os recursos estão sendo aplicados de acordo com a legislação pertinente, formularam-se as seguintes questões: (i) há projeto executivo adequado para a execução da obra?; e (ii) a execução do contrato está adequada aos preceitos legais e contratuais?
Para responder tais questões, realizaram-se os procedimentos indicados na Matriz de Planejamento, cujos checklists se encontram acostados como papeis de trabalho no Fiscalis 87/2020. 
Como resultado da aplicação desses procedimentos, em relação à primeira questão, não foram constatadas inconsistências que merecessem ser tratadas como achados de auditoria. 
Em relação à segunda questão, atinente a execução do Termo Contratual 8000010144, foi apontada a seguinte irregularidade: 
2.1. Existência de atrasos que podem comprometer o prazo de entrega do empreendimento (achado III.1) , cuja conclusão foi por propor ciência à Furnas, visando se evitar a materialização do atraso na entrega do empreendimento, prevista contratualmente para ocorrer em abril/2021. 
Cabe ainda salientar que as análises do processo licitatório, de preços e do projeto básico foram realizadas na auditoria efetuada em 2018 (Fiscalis 102/2018) , portanto, não foram escopo da presente auditoria. 
Registra-se que o volume de recursos fiscalizados na presente auditoria alcançou o montante de R$ 578.672.487,98, que compreende o valor inicialmente contratado por Furnas para a execução da obra, por meio do Termo Contratual 8000010144. Entre os benefícios alcançados pode-se mencionar o incremento na expectativa de controle e o aprimoramento dos controles internos da empresa auditada. 
Por fim, cumpre informar que a relatoria desse processo foi atribuída ao Exmo. Ministro Augusto Sherman, em observância ao art. 10 da Resolução-TCU 280, de 15 de junho de 2016, o qual estabelece que o processo de fiscalização será distribuído ao relator da primeira fiscalização do edital ou do contrato da obra, do serviço de engenharia ou da elaboração do projeto, desde que exista processo aberto sobre aquele objeto (Ministro relator prevento) , que, no presente caso, trata-se do TC Processo 011.210/2018-4. 
Proposta de encaminhamento
Ante todo o exposto, submetem-se os autos à consideração superior, propondo:
2.2. dar ciência à Furnas Centrais Elétricas S.A., com fundamento no art. 9º, inciso II, da Resolução-TCU 315/2020, sobre a seguinte impropriedade com vistas à adoção de providências internas que previnam a materialização do atraso na entrega do empreendimento, prevista contratualmente para ocorrer em abril/2021:
2.2.1. o descompasso entre a execução física realizada e a prevista das obras de ampliação da UTE de Santa Cruz, afronta ao disposto na Cláusula 8ª Inciso I, item r do Contrato 8000010144 e no artigo 66 da Lei 8.666, de 21 de junho de 1993, além de possuir risco potencial para comprometer o prazo original da operação comercial do empreendimento, ocasionando prejuízos financeiros à estatal, requerendo especial atenção às medidas previstas nas notas 2 e 5 da referida cláusula contratual (Achado III.1) ;
2.3. arquivar o presente processo nos termos do art. 169, inciso V, do Regimento Interno do TCU.".
	É o relatório.

não há.

Não atuou.

AUDITORIA. FISCOBRAS 2020. AMPLIAÇÃO DE USINA TERMELÉTRICA. ATRASOS. POSSIBILIDADE DE RECUPERAÇÃO. CIÊNCIAS.

RELATÓRIO DE AUDITORIA (RA)

Secretaria de Fiscalização de Infraestrutura de Energia Elétrica (SeinfraElétrica).

Em exame auditoria (Fiscobras 2020) nas obras de ampliação da Usina Termelétrica Santa Cruz, no município do Rio de Janeiro/RJ, sob responsabilidade de Furnas Centrais Elétricas S.A. 
Desde logo destaco a existência de auditorias realizadas nos anos de 2018 e 2019, com o mesmo objeto, as quais são tratadas no bojo dos TCs Processo 011.210/2018-4 e Processo 015.728/2019-6, também sob minha relatoria.  
Consoante destacado no bojo do voto condutor do Acórdão 2342/2019-TCU-Plenário, a UTE Santa Cruz é de propriedade de Furnas e está localizada no município do Rio de Janeiro/RJ, à margem direita do Canal de São Francisco, no Distrito Industrial de Santa Cruz. 
A UTE Santa Cruz, primeira usina geradora de energia elétrica situada naquele município, em sua configuração atual possui dois turbogeradores a gás, totalizando potência nominal de 350 MW.  Desde 2002, no entanto, Furnas tenta promover sua ampliação e atualização tecnológica. 
Após três tentativas fracassadas de se realizar tal ampliação, Furnas realizou a contratação do consórcio formado pelas empresas Odebrecht Engenharia e Construção Internacional S.A. (OECI) e Companhia Brasileira de Projetos e Obras (CBPO) Engenharia Ltda., para execução, por empreitada integral, dos serviços de engenharia (projetos) , obras civis, desmontagem e montagem eletromecânica, fornecimento de materiais, equipamentos e sistemas, treinamentos, comissionamento e operação assistida, referentes à implantação do ciclo combinado da UTE Santa Cruz, incluindo duas novas caldeiras de recuperação de calor e um turbo gerador a vapor, de forma a adicionar 150 MW de potência à termelétrica.  
Segundo relatado pela equipe, com a mencionada ampliação de 150 MW, a UTE Santa Cruz totalizaria geração de cerca de 500 MW. Tal ampliação resulta do emprego do ciclo combinado, onde um novo gerador de vapor de 150 MW será capaz de recuperar o calor dos gases da exaustão de turbinas a gás existentes, com isto elevando a eficiência térmica da planta geradora. A conclusão dessas obras está prevista para abril de 2021.
Lembro, ainda, que o referido Contrato 8000010144 foi firmado em 19/3/2018, ao valor de R$ 578,7 milhões, decorrente de concorrência na qual participou também o consórcio formado pelas empresas Niplan Engenharia S.A., Energ Power Ltda. e Promon Engenharia Ltda., inabilitado em razão da não apresentação da Certidão Negativa de Falência e Recuperações Judiciais referente à empresa Niplan. 
Antes de passar à apreciação do presente trabalho, considero oportuno traçar breve panorama das duas fiscalizações anteriores.
Na auditoria realizada no bojo do Fiscobras 2018 (TC Processo 011.210/2018-4) , a equipe de auditores desta Corte identificou indícios de irregularidade relacionadas à (i) gestão temerária do empreendimento, (ii) estudos de viabilidade técnica e econômico-financeira (EVTE) deficiente, (iii) indicativos adiantamento de pagamentos sem a apresentação das garantias contratuais e (iv) critério de medição de sobressalentes considerado inadequado, as quais foram objeto de oitiva de Furnas e do Consórcio de Santa Cruz para as duas últimas inconsistências. 
Nos trabalhos de 2019 (TC Processo 015.728/2019-6) , por sua vez, identificaram-se indícios de irregularidades relacionadas (i) ao critério de medição da Administração Local, considerado inadequado, e (ii) à existência de atrasos que poderiam comprometer o prazo de entrega do empreendimento, tendo sido promovida oitiva de Furnas e do Consórcio quanto ao primeiro aspecto. 
No presente trabalho, afinal, foram aplicados procedimentos de auditoria que buscaram avaliar a existência e adequação do projeto executivo, bem como a conformidade da execução do contrato. A partir dos procedimentos de auditoria, a despeito de não ter ocorrido visita às obras,  em decorrência das medidas de mitigação dos riscos associados ao novo Coronavírus (Covid-19) - peça 23, p. 10, a equipe identificou um achado de auditoria, consistente na existência de atrasos que podem comprometer o prazo de entrega do empreendimento.
Ante tal cenário, a unidade técnica propõe expedir "ciência" a Furnas de que o descompasso entre a execução física realizada e a prevista das obras de ampliação da UTE de Santa Cruz afronta ao disposto na Cláusula 8ª, Inciso I, item "r", do Contrato 8000010144 e no artigo 66 da Lei 8.666, de 21 de junho de 1993, além de possuir risco potencial de comprometer o prazo original da operação comercial do empreendimento, ocasionando prejuízos financeiros à estatal, requerendo especial atenção às medidas previstas nas notas 2 e 5 da referida cláusula contratual (Achado III.1) . 
Desde logo, destaco que acolho a referida proposta, incorporando a respectiva análise às minhas razões de decidir. 
A partir do cronograma atualizado do contrato, a equipe constatou, para o mês de maio de 2020, que a previsão era de um avanço físico de 91,24%, porém, o realizado foi de 81,90%, representando diferença percentual no avanço físico de 10,24% (=1-81,90/91,24) .
Isto indica a premência da adoção de medidas para mitigar o risco de atraso na entrada em operação comercial do empreendimento, prevista para abril de 2021. 
Mesmo tomando por base a previsão de "Data mais Tarde", para o mês de maio/2020, o índice previsto seria de 82,16%, ainda superior - ainda que ligeiramente - ao efetivo avanço físico (81,90%) . 
Comparando-se com a situação identificada pela auditoria de 2019, observa-se uma recuperação no atraso geral do empreendimento, considerando que, em maio de 2019, o total executado era de 30%, sendo o previsto de 39,88%, resultando em uma diferença percentual de 24,77% (TC Processo 015.728/2019-6, peça 29, p. 9) . 
Questionada a este respeito, Furnas informou, inicialmente, que havia providenciado, juntamente com a contratada, a partir do segundo semestre de 2019, um replanejamento do empreendimento, considerando quantitativos reais das obras e prazos dos subfornecedores, culminando na elaboração de novo cronograma (peça 22, p. 2) .
Inobstante, a partir de fevereiro deste ano, as obras teriam sofrido forte impacto pela pandemia decorrente do Covid-19, sobretudo quanto ao fornecimento e transporte de equipamentos principais e que, por isso, o consórcio contratado estaria atuando junto aos fornecedores, sediados em países como China, Alemanha, Itália, Índia e Brasil, para mitigar as consequências desses impactos (evidência 5, p. 2) . Esta informação é corroborada pela documentação mencionada pela equipe de auditoria (peça 23, p. 14) e sintetizada à peça 18, p. 6.
Tal justificativa, embora insuficiente para explicar o atraso observado desde 2019, coaduna-se com a evolução do avanço físico nos últimos meses, a exemplo da constatação de que o atraso no mês de fevereiro de 2020 era de 5,26% (tomando-se por base a diferença percentual entre a previsão de 76,39% e o executado de 72,37% - peça 18, p. 4) , inferior ao patamar de maio (10,24%) . 
Furnas entende que ainda é possível recuperar o atraso e cumprir o prazo final de execução do contrato, tendo apresentado documentos indicando que as atividades do caminho crítico do projeto sofreram apenas pequenos atrasos (peça 18, p. 4) .
Resta claro, portanto, que a situação do avanço do empreendimento exige acompanhamento e atuação diligentes por parte de Furnas e do consórcio contratado, inclusive com vistas a evitar a ocorrência de prejuízos financeiros decorrentes de eventual atraso na entrada em operação comercial do empreendimento.
 Com efeito, considerando que os indícios de irregularidades identificadas nas auditorias de 2018 e 2019 são objeto de exames em feitos específicos, acolho a proposta instrutória no sentido de expedir "ciência" à Furnas quanto aos atrasos e aos riscos de prejuízos financeiros decorrentes da efetiva materialização do atraso.
	Ante o exposto, manifesto-me por que o Tribunal aprove o acórdão que ora submeto à deliberação deste Colegiado.
TCU, Sala das Sessões Ministro Luciano Brandão Alves de Souza, em 2 de dezembro de 2020.
AUGUSTO SHERMAN CAVALCANTI 
Relator